臺灣高等法院臺中分院民事判決　　　 96年度勞上更(二)字第4號
上　訴　人　台灣省自來水股份有限公司
法定代理人　甲○○
訴訟代理人　楊俊彥　律師
被　上訴人　乙○○
訴訟代理人　賴思達　律師
上列當事人間請求給付退休金事件，上訴人對於中華民國91年8
月21日原審第一審判決（91年度勞訴字第34號），提起上訴，判
決後，經最高法院第二次發回，本院於96年12月18日言詞辯論終
結，判決如下：
    主  文
上訴駁回。
第二審及發回前第三審訴訟費用由上訴人負擔。
    事實及理由
一上訴人已變更為台灣自來水股份有限公司，其法定代理人已由
  李文良變更為徐享崑，惟徐享崑因案收押，不能行使職權，委
  由甲○○代行董事長職權，嗣聲明承受訴訟（見本院更(二)卷上
  證一、最高法院1686號卷94年ll月10日承受訴訟聲明狀、本院
  更(一)卷第43頁及行政院96年9月17日第0960030027號函），核
  無不合，先予敘明。
二本件被上訴人起訴主張：伊自民國（下同）71年5月ll日起任
  職於上訴人公司，迄90年2月l日以該公司第4區管理處業務員
  兼股長之職務退休，任職年資共18年9個月，原應依台灣省政
  府所屬省營事業機構人員退休撫卹及資遣辦法（下稱省營事業
  人員退休辦法）第6條規定，核給34個基數之退休金合計新台
  幣（下同）3,453,370元，惟上訴人僅採計任職年資4年5個月
  ，核給9個基數之退休金955,745元，短發2,497,625元，自應
  補發該金額予伊等情，求為命上訴人如數給付之判決。
  上訴人則以：被上訴人於70年9月在台灣省林務局（下稱林務
  局）依公務人員退休法辦理退休時，已按任職年資25年7個月
  領取退休金，其再任公務員並重行辦理退休，應依公務人員退
  休法相關規定辦理，仍受任職年資最高採計30年之限制，是其
  再任職年資即僅得採計4年5個月，伊無短發系爭退休金等語，
  資為抗辯，聲明駁回被上訴人之起訴。
三本件第一審對於被上訴人之請求，判決勝訴，上訴人聲明不服
  ，求為廢棄並駁回被上訴人在第一審之訴。被上訴人則求為駁
  回上訴。
四關於兩造主張之事實及其攻擊防禦方法及本院對上開攻擊防禦
  方法之意見及法律上意見，除本判決書所記載者外，其餘與第
  一審判決書記載相同，茲引用之。
五兩造在本審提出之新攻擊防禦方法：
  (一)上訴人方面：
    被上訴人於70年9月在台灣省林務局（下稱林務局）依公務
    人員退休法辦理退休時，已按任職年資25年7個月領取退休
    金，其再任公務員並重行辦理退休，應依公務人員退休法相
    關規定辦理，仍受任職年資最高採計30年之限制，是其再任
    職年資即僅得採計4年5個月，伊無短發系爭退休金等語。
  (二)被上訴人方面：
  1.勞動基準法第84條規定係『公務員』兼具勞工身分者，始有
    適用；而「台灣省政府所屬省營事業機構人員退休撫卹及資
    遣辦法」第2條明文規定，須『公務員』兼具勞工身分者，
    才有該辦法之適用。而公司形態之公營事業人員並非公務員
    ，即無勞動基準法第84條或「台灣省政府所屬省營事業機構
    人員退休撫卹及資遣辦法」之適用，其退休應適用勞動基準
    法第55條之規定，或「經濟部所屬事業人員退休、撫卹及資
    遣辦法」。
  2.公營事業機構之從業人員並非公務員：
  (1)公務人員退休法第2條規定：「本法所稱退休之公務人員，
    係指依公務人員任用法律任用之現職人員」；同法施行細則
    第2條規定：「本法第2條所稱公務人員任用法律，指銓敘部
    所據以審定資格或登記者皆屬之。所稱公務人員以有給專任
    者為限」。公務人員任用法第1條規定：「公務人員之任用
    ，依本法行之」；惟於同法第33條明訂：「公營事業人員之
    任用，另以法律定之」。足見公營事業人員之性質與一般公
    務員迴異，不適用一般公務人員之法令。是稱公務人員任用
    法之「公務員」者，乃指經國家或地方自治團體依任用程序
    任用，並與國家或地方自治團體發生公法上職務關係之人員
    。依公司法規定設立之公營事業機構與其人員間，為私法上
    契約關係，並不發生公法上職務關係，並非公務人員任用法
    上之公務員。
  (2)釋字第305號解釋其解釋理由書中明白闡釋：「…公營事業
    之組織形態不一。如決策上認某種公營事業應採公司組織之
    形態，則係基於該種公營事業，適於以企業理念經營之判斷
    ，自應本於企業自主之精神及企業所有與企業經營分離之原
    則為之。而在法律上，公營事業依公司法規定設立公司者，
    雖可簡稱為公營公司，但其性質仍為私法人，具有獨立之人
    格，自為權利義務之主體，享受權利，負擔義務。因之，公
    營公司與其人員間，係以私法人地位依其人事規章，經由委
    任（選任聘任或僱用），雙方成立私法上之契約關係，其對
    於人員之解任行為，並非行使公權力之結果，而係私法上終
    止契約之意思表示，契約關係因而消滅。縱令公營公司人員
    之任免考核事項，法令定為應由政府機關參與決定，此種內
    部行為亦係政府機關與公營公司間之另一監督關係，並不影
    響公營公司與其人員間契約關係之存在…」。
  (3)最高法院72年台上字第4454號判決意旨謂：「台灣糖業公司
    雖屬國營事業機關，但其從業人員之任用，仍應依公務人員
    任用法第l8條或分類職位公務人員任用法第22條所稱之『法
    律』為依據而為任用者，始有公務人員退休法第2條所稱公
    務人員之資格，亦才有公務人員退休法第14條所定請領退休
    金之權」。其特別強調『法律』，即在排除行政規章及命令
    ，亦明白揭示公營事業機構中，除經國家或其他公法人指派
    在公司代表其執行職務或依其他法律逕由主管機關任用、定
    有官等、在公司服務之人員以外，其餘人員與公司間均為私
    法上契約關係，並無公務人員退休法之適用。
  (4)被上訴人任職於上訴人公司，乃私法上僱傭關係，並非依「
    台灣地區省（市）營事業等機構人員遴用暫行辦法」或「台
    灣地區省（市）營事業機構分類職位人員遴用辨法」而遴用
    ：
    查「台灣地區省（市）營事業等機構人員遴用暫行辦法」係
    於79年7月24日經考試院核定，然被上訴人係於71年5月ll日
    即任職於上訴人公司，斯時上開辦法尚未施行，故上訴人顯
    非依據上開辦法遴用被上訴人；至於「台灣地區省（市）營
    事業機構分類職位人員遴用辦法」雖係69年2月2日經考試院
    核定，但上開辦法乃行政機關內部發佈之行政規則，並非公
    務人員任用法第33條所稱之「法律」，依公務人員任用法第
    33條規定，不得為公營機構人員任用之依據。況且上開辦法
    制定之目的，乃在就省（市）營事業機構遴用人員之資格作
    一限制而已，並未規定依該辦法遴用即屬公務人員任用法上
    之公務員。在法理上，國家亦不得以行政命令，令私法人遵
    其命令而遴選其人員，故上訴人以有上開辦法之制訂，主張
    被上訴人係公務員兼具勞工身分云云，顯非可採。
  3.「台灣地區省（市）營事業等機構人員遴用暫行辦法」或「
    台灣地區省（市）營事業機構分類職位人員遴用辦法」應屬
    違憲而無效：
    「台灣地區省（市）營事業等機構人員遴用暫行辦法」或「
    台灣地區省（市）營事業機構分類職位人員遴用辦法」係行
    政機關內部發佈之行政命令，並非法律。其目的在就省（市
    ）營事業機構從業人員之遴用資格作一限制而已，並未規定
    依該辦法遴用之人員即屬公務人員任用法上之公務員。況且
    上開辦法既非『法律』，卻規定省（市）營事業機構從業人
    員應依該辦法「遴用」，違反公務人員任用法第33條之規定
    ，自屬違憲而應宣告無效。
  4.縱認本件有勞動基準法第84條之適用，被上訴人亦非適用公
    務員退休法辦理退休。退萬步而言，縱認被上訴人退休非依
    勞動基準法第55條規定，而有勞動基準法第84條之適用，但
    依釋字第270號解釋及最高法院發回意旨，被上訴人退休亦
    不得適用公務員退休法，而似應適用「台灣省政府所屬省營
    事業機構人員退休撫卹及資遣辦法」或「經濟部所屬事業人
    員退休、撫卹及資遣辦法」。惟「台灣省政府所屬省營事業
    機構人員退休撫卹及資遣辦法」第l9條規定：「退休或資遣
    人員如再任職各機構或公職時，無庸繳回已領之退休金或資
    遣費，其退休或資遣前之工作年資，於重行退休、資遣或計
    算撫卹金時不予計算」；「經濟部所屬事業人員退休、撫卹
    及資遣辦法」第28條亦規定：「退休、資遣人員如再任各機
    構人員或公職時，無庸繳回已領之退休金、資遣費，其退休
    、資遣前之工作年資，於重行退休、資遣或計算撫卹金時不
    予計算」。故曾任公務員退休再任公營事業機構人員，其重
    行退休仍應依上開辦法第6條規定給付退休金，不受年資最
    高計採30年之限制。
六本院關於前述兩造提出新攻擊防禦方法之意見：
  (一)被上訴人係依「臺灣地區省（市）營事業機構人員遴用暫行
    辦法」遴用任職於上訴人公司七等文書，並為勞動基準法第
    3條第l項第5款所適用之行業，係公務員兼具勞工身分，復
    為被上訴人所自陳（見一審卷第5頁）。
  (二)公務人員退休法第2條規定：「本法所稱退休之公務人員，
    係指依公務人員任用法律任用之現職人員」。公務人員退休
    法施行細則第2條又規定：「本法第2條所稱公務人員任用法
    律，指銓敘部所據以審定資格或登記者皆屬之」。而公務人
    員任用法第33條則規定，公營事業人員之任用，另以法律定
    之，由此可知，在上述任用法律制定施行前，公營事業人員
    無從依公務人員退休法辦理退休。勞動基準法第84條規定：
    「公務員兼具勞工身分者，其有關任（派）免、薪資、獎懲
    、退休、撫卹及保險（含職業災害）等事項，應適用公務員
    法令之規定。但其他所定勞動條件優於本法規定者，從其規
    定」。其所謂「應適用公務員法令之規定」，亦非使公營事
    業人員之任用或退休，在上述相關法律未制定前，逕行適用
    公務人員任用法或公務人員退休法，而排除現行有關法令之
    適用（司法院釋字第270號解釋之理由書第2段參照）。稽諸
    卷附上訴人於91年l月間核定被上訴人退休之函記載適用法
    規：省營事業人員退休辦法第6條，經濟部函且稱：上訴人
    公司人員之退休係依據省營事業人員退休辦法之規定辦理等
    旨（見一審卷第12頁、本院卷第142頁）。
  (三)本件上訴人上開爭執主張無非係本於公務人員退休法第6條
    第2、3項、第13條、第16條及同法施行細則第13條為其論據
    ，惟查公務人員退休法第6條第2、3項係規定：「l次退休金
    ... 最高35年給與53個基數。」「月退休金... 最高35年..
    」。僅在規定公務人員1次退休或月退休時，不得逾35年，
    53個基數，對於原任公務人員退休後，再任公務人員時應否
    合併計算年資，應否受35年之最高年資、基數之限制等情形
    並無規定，再公務人員退休法第13條規定：「依本法退休者
    ，如再任公務人員時，無庸繳回已領之退休金，其退休前之
    任職年資，於重行退休時不予計算。」。僅在規定依公務人
    員退休法退休再任公務人員重行退休時，原退休前之年資，
    於重行退休時不予計算，亦未規定，先後退休之年資應否合
    併計算，及合併計算後應否再受同法第6條、第16條之l最高
    年資基數之限制。另同法第16條之l第l項規定：「公務人員
    在本法修正施行前後均有任職年資者，應前後合併計算。..
    」，係指公務人員在修法前後均有任職年資者，其年資應前
    後合併計算，並不得超過本條所定最高標準之限制而言，與
    「再任公務人員」之任職年資應如何計算無涉。雖公務人員
    退休法施行細則第13條第l、2項規定：「已領退休（職、伍
    ）給與或資遣者再任或轉任公務人員，其重行退休之年資，
    應自再任或轉任之月起，另行計算（第l項）。前項人員重
    行退休時，其退休金基數或百分比連同以前退休（職、伍）
    金基數或百分比或資遣給與合併計算，以不超過本法第6條
    及第16條之l第l項所定最高標準為限，其以前退休（職、伍
    ）或資遣已達最高額者，不再增給，未達最高限額者，補足
    其差額（第2項）。」，有明確規定已領退休給與再任公務
    人員，其重行退休之年資之計算應受公務人員退休法第6條
    及第16條之l第l項所定最高標準之限制，然上開規定以限制
    其最高年資，核與公務人員退休法第13條規定不予計算其前
    已退休之任職年資意旨不符，已逾越法律授權訂定施行細則
    之必要範圍，損及再任公務人員重行退休時之權益，本院於
    審判案件時，自不受上開施行細則規定之拘束，至依公務人
    員退休法退休者，如再任公務人員時，其前之任職年資，於
    重行退休時，應否合併其以前退休之年資並受同法第6條及
    第16條之l第l項所定最高標準之限制，核屬立法政策事項，
    涉及再任公務人員請領退休金之權利，似應由法律定之，以
    符法制（參最高行政法院90年8月9日90年度判字第1372號判
    決）。綜上所述，上訴人所憑以計算被上訴人退休年資，以
    被上訴人前任公務人員，再任公務人員予以合併計算其年資
    扣除最高年資30年，而僅發予被上訴人退休金採計4年5個月
    均不可採。則被上訴人主張伊任職上訴人公司年資18年9月
    ，應核給34基數之退休金3,453,370元，即屬有據。
  (四)本件被上訴人所得請求之退休金，計算如下：
  1.按台灣省政府所屬省營事業機構人員退休撫卹及資遣辦法第
    6條規定：各機構人員之退休金，按其工作年資，每滿l年給
    與2個基數。其工作年資超過15年部分，在勞動基準法實施
    前者，每滿l年給與半個基數，最高給與35個基數；在勞動
    基準法實施後者，每滿l年給與l個基數，未滿半年者，以半
    年計，滿半年者，以l年計。但退休金給與之最高總數，以
    45個基數為限。」同辦法第3條規定：「本辦法所稱基數，
    係指計算事由發生時l個月平均工資。」而平均工資在勞動
    基準法施行後，依勞動基準法第2條第4款係按計算事由發生
    之當日前6個月內所得工資總額除以該期間之總日數所得之
    金額，若勞動基準法施行前，則適用台灣省工廠工人退休規
    則第l0條第l款規定，以核准退休前3個月平均工資所得為準
    。
  2.被上訴人主張其工作年資18年9個月，其工作年資15年部分
    應每年給予2個基數，合計30基數，餘3年9個月部分，係在
    勞動基準法施行後，應以4年計，每年給與l個基數，合計4
    個基數，故合計應給與34個基數。又被上訴人之平均工資在
    勞動基準法施行前為退休前3個月平均工資111,225元，在勞
    動基準法施行前為退休前6個月平均工資99,905元，且勞動
    基準法施行前應給與5個基數，有上訴人公司之退休金計算
    表足徵。故被上訴人之退休金應為：(1)勞動基準法施行前：
    平均工資111,225元乘以5個基數，共556,125元；(2)勞動基
    準法施行後99,905元，乘以29個基數2,897,245元；(3)合計
    3,453,370元。上訴人對於被上訴人之計算基礎，如平均工
    資、年資等及其計算式均不爭執，自堪信為真實，而上訴人
    僅發給被上訴人退休金955,745元，亦有上開退休金計算表
    足憑，故被上訴人請求補發2,497,625元，即屬有據，應予
    准許。原審判命上訴人如數給付，於法並無不合。上訴意旨
    指摘原判決不當，求予廢棄改判，為無理由，應予駁回其上
    訴。
據上論結，本件上訴為無理由，依民事訴訟法第449條第l項、第
78條，判決如主文。
中　　華　　民　　國　　96　　年　　12　　月　　27　　日
                  民事第四庭    審判長法　官  黃斐君
                                      法　官  陳蘇宗
                                      法　官  黃永祥
以上正本係照原本作成。
如對本判決上訴，須於收受判決送達後20日內向本院提出上訴書
狀，其未表明上訴理由者，應於提出上訴後20日內向本院提出上
訴理由書（須按他造人數附具繕本）。
上訴時應提出委任律師為訴訟代理人之委任狀。具有民事訴訟法
第466條之1第1項但書或第2項之情形為訴訟代理人者，另應附具
律師及格證書及釋明委任人與受任人有該條項所定關係之釋明文
書影本。
                                      書記官  陳信和
中　　華　　民　　國　　96　　年　　12　　月　　28　　日
                                                      Ｍ
